臺灣臺中地方法院民事判決
111年度家繼簡字第35號
原      告  中華開發資產管理股份有限公司

法定代理人  林德雲  


訴訟代理人  張耿祿  
            李宗春  
被      告  吳張月精
            朱張月娥

上  二  人
訴訟代理人  朱秋子  
被      告  劉張月女

            林張月金
            張瑋玲  


            張裕昌  

上列當事人間代位請求分割遺產事件，本院於民國111年7月6日
言詞辯論終結，判決如下：
    主      文
一、被告就被繼承人張文土如附表一編號3、4所示之遺產，應依
    如附表一編號3、4「本院分割方法」欄所示之方法分割。
二、原告其餘之訴駁回。
三、訴訟費用由被告各負擔十二分之一，餘由原告負擔。
    事實及理由
甲、程序方面：被告經合法通知，均未於最後言詞辯論期日到場
    ，經核無民事訴訟法第386條所列各款之情形，依家事事件
    法第51條準用民事訴訟法第385條第1項前段規定，爰依原告
    之聲請，由其一造辯論而為判決。
乙、實體方面：
壹、原告起訴主張略以：原告為被告吳張月精、朱張月娥之債權
    人，被告吳張月精、朱張月娥積欠原告債務未為清償，經原
    告取得執行名義及核發債權憑證在案。被繼承人張文土於民
    國72年1月3日死亡，遺有如附表一所示之遺產，被告均為繼
    承人。而如附表一所示遺產，經查並無不能分割之情形，亦
    無不分割之約定，惟被告吳張月精、朱張月娥怠於辦理遺產
    分割，故仍為被告等公同共有，致原告無法就債務人即被告
    吳張月精、朱張月娥所繼承之遺產執行，為此依民法第242
    條、第1164條規定，代位被告吳張月精、朱張月娥請求就如
    附表一所示遺產予以分割等語。並聲明：被告等人公同共有
    如附表一所示之土地，應依繼承人繼承之比例分割為分別共
    有。
貳、被告部分：
一、被告吳張月精、朱張月娥到庭均以：沒有能力償還，也不同
    意分割等語，資為抗辯。
二、被告張裕昌到庭則以：土地非常狹長，也不大，再分割下去
    沒有辦法作後續處置，不同意分割等語，資為抗辯。　　
三、其餘被告則均未於言詞辯論期日到場爭執，亦未提出書狀作
    何聲明或陳述。
參、得心證之理由：　　　　
一、原告主張被告吳張月精、朱張月娥積欠原告債務未清償，被
    繼承人張文土死亡，遺有如附表一編號3、4所示之遺產，被
    告為其全體繼承人等事實，有本院債權憑證、戶籍謄本、繼
    承系統表、本院家事法庭函、土地登記第一類謄本、臺中市
    豐原區地政事務所109年9月7日函暨所附人工登記簿謄本、
    財政部中區國稅局豐原分局110年3月11日函所附被繼承人張
    文土遺產稅核定通知書、臺中市豐原地政事務所110年6月28
    日函所附繼承登記申請資料為證，是揆諸上開事證，原告上
    開主張，應堪信為真實。
二、按繼承人有數人時，在分割遺產前，各繼承人對於遺產全部
    為公同共有。繼承人得隨時請求分割遺產，但法律另有規定
    或契約另有訂定者，不在此限，為民法第1151條、第1164條
    所明定。次按債務人怠於行使其權利時，債權人因保全債權
    ，得以自己之名義，行使其權利，同法第242條定有明文。
    債權人得予代位債務人行使之權利，並非僅以請求權為限，
    凡非專屬於債務人本身之權利，均得為之。此項代位權行使
    之範圍，就同法第243條但書規定旨趣推之，並不以保存行
    為為限，凡以權利之保存或實行為目的之一切審判上或審判
    外之行為，諸如假扣押、假處分、聲請強制執行、實行擔保
    權、催告、提起訴訟等，債權人皆得代位行使。又按共有物
    之分割，依共有人協議之方法行之；分割之方法不能協議決
    定，或於協議決定後因消滅時效完成經共有人拒絕履行者，
    法院得因任何共有人之請求，命為下列之分配：一、以原物
    分配於各共有人。但各共有人均受原物之分配顯有困難者，
    得將原物分配於部分共有人。二、原物分配顯有困難時，得
    變賣共有物，以價金分配於各共有人；或以原物之一部分分
    配於各共有人，他部分變賣，以價金分配於各共有人；以原
    物為分配時，如共有人中有未受分配，或不能按其應有部分
    受分配者，得以金錢補償之，民法第823條第1項、第824絛
    第1項、第2項、第3項分別定有規定。經查：　
(一)被告吳張月精、朱張月娥因繼承而取得附表一編號3、4所示
    遺產之公同共有權利，在遺產分割析算完畢前，尚無法自一
    切權利義務公同共有之遺產單獨抽離而為執行標的，應俟辦
    妥遺產分割，始得進行拍賣，故執行法院須待被告吳張月精
    、朱張月娥已辦妥遺產分割或由原告代位提起分割遺產訴訟
    ，俟公同共有關係消滅後，始得對被告吳張月精、朱張月娥
    所分得部分執行（臺灣高等法院暨所屬法院98年法律座談會
    民執類提案第21號意旨參照）。 
(二)原告對被告吳張月精、朱張月娥之債權未獲清償，亦經取得
    執行名義，且如附表一編號3、4所示之遺產並無不能分割之
    情形，亦無不分割之約定，惟因被告吳張月精、朱張月娥怠
    於行使遺產分割請求權，致原告無法就被告吳張月精、朱張
    月娥分得部分執行，則原告為保全其對被告吳張月精、朱張
    月娥之債權能獲得清償，自得依民法第242條之規定，代位
    行使被告吳張月精、朱張月娥之遺產分割請求權。至於被告
    張裕昌、吳張月精、朱張月娥雖辯以不同意分割云云，仍無
    礙於原告代位權之行使，所辯不足為採。　　
三、關於分割方法部分，原告主張如附表一編號3、4所示遺產，
    應按應繼分比例採取分別共有方式分割，未據被告提出任何
    異議。本院審酌原告所主張之前揭分割方案僅將公同共有改
    為分別共有，並不損及被告之利益，況被告若各取得分別共
    有，對於所分得之應有部分均得以自由單獨處分、設定負擔
    ，反而對於被告較為有利。而被告之應繼分比例應如附表二
    所示。從而，本院認依附表一編號3、4「本院分割方法」欄
    所載之方法，分割被告公同共有如附表一編號3、4所示之遺
    產，應為適當，爰判決如主文第一項所示。
四、至原告主張如附表一編號1、2所示亦屬本件被告等公同共有
    之遺產而代位請求分割。經查，附表一編號1、2公同共有人
    尚有訴外人張水來、陳詹秀鳳二人，此有土地登記第一類謄
    本可稽，即非屬本件被告等公同共有之遺產，原告此部分請
    求分割遺產即屬無據，應予駁回。
五、分割遺產之訴，係固有必要共同訴訟，分割後被告均蒙其利
    ，是本院認本件除駁回原告之訴外之訴訟費用應由被告依應
    繼分之比例，負擔訴訟費用，較為公允，爰判決如主文第二
    項所示。
肆、訴訟費用負擔之依據：家事事件法第51條、民事訴訟法第79
    條、第80條之1
中　　華　　民　　國　　111 　年　　7 　　月　　27　　日
                  家事法庭    法  官  郭書豪
以上正本係照原本作成。
如對本判決上訴，須於判決送達後20日之不變期間內，向本院提
出上訴狀。如委任律師提起上訴者，應一併繳納上訴審裁判費。
中　　華　　民　　國　　111 　年　　7 　　月　　27　　日
                              書記官　古紘瑋
附表一：　　　　　　　　　　　　　　　　
編號 種類 遺產項目 本院分割方法 1 土地 臺中市○○區○○○段000地號（權利範圍：全部) 非屬本件被告公同共有遺產 2 土地 臺中市○○區○○○段00000地號（權利範圍：全部)  同上 3 土地 臺中市○○區○○○段000地號（權利範圍：全部) 由被告按如附表二所示應繼分比例分割為分別共有 4 土地 臺中市○○區○○○段00000地號（權利範圍：全部) 由被告按如附表二所示應繼分比例分割為分別共有 
附表二：
姓名 應繼分比例 吳張月精 1/6 朱張月娥 1/6 劉張月女 1/6 林張月金 1/6 張瑋玲 1/6 張裕昌 1/6